【裁判字號】    99,豐簡上,599
【裁判日期】    990831
【裁判案由】    詐欺
【裁判全文】
臺灣臺中地方法院刑事判決           99年度豐簡上字第599號
上  訴  人
即  被  告  乙○○
上列上訴人即被告因詐欺案件，不服本院豐原簡易庭99年度豐簡
字第369號中華民國99年5月31日第一審簡易判決（聲請簡易判決
處刑案號：臺灣臺中地方法院檢察署99年度偵字第5390號），提
起上訴，本院管轄之第二審合議庭判決如下：
    主    文
上訴駁回。
乙○○緩刑貳年，並向指定之政府機關、政府機構、行政法人、
社區或其他符合公益目的之機構或團體，提供肆拾小時之義務勞
務，緩刑期間付保護管束。
    犯罪事實及理由
一、本案經本院合議庭審理結果，認第一審簡易判決認事用法及
    量刑均無不當，應予維持，並引用第一審判決書記載之犯罪
    事實、證據及理由（如附件）。
二、上訴意旨略以：
  (一)原審認定之事實似有違誤，上訴人即被告乙○○（下稱上訴
    人）於民國98年8月14日某時，在「點將錄」之分類廣告欄
    上見「辨門號換現金」之廣告，旋撥打其上刊登之電話與柯
    大鵬連絡，繼柯大鵬即要求不詳之人，帶上訴人至臺灣大哥
    大股份有限公司之臺中市中港門市辦理0000-000000號之行
    動電話門號，嗣上訴人即以新臺幣500元之代價，將上開行
    動電話門號SIM卡，售予柯大鵬後，上訴人亦詢問柯大鵬此
    一門號做為何用途，柯大鵬回覆上訴人稱：「該門號係供作
    其爾後作為夾報廣告聯繫之用」，而後上訴人認為交付予他
    應不至有何違法情事，遂售予柯大鵬，此其原審所未斟酌之
    事實，上訴人因信賴柯大鵬之陳述加上其是經營有店面之通
    訊行，非屬一般流動攤販，所以上訴人確信其不可能做出有
    何危害本人權益之事情，方交與該手機SIM卡。詎料，上訴
    人於日後接獲臺中市警察局第一分局之通知後，才知柯君竟
    將本人所辦之行動電話號碼供他人為違法之用。可知上訴人
    對於柯大鵬於上訴人交付所辦理之電話SIM卡後，柯某其後
    在為任何其他用途皆為上訴人所無法得知，原審不能空言僅
    因「明知取得他人手機門號之目的在於掩飾犯行不易遭人偵
    查，雖預見一般人蒐集他人手機門號使用常與財產犯罪密切
    相關，又對於提供手機門號雖無引發他人萌生犯罪之確信，
    但仍以縱若有人持以犯罪亦無違反其本意之幫助犯意」之主
    觀上認定，而認定上訴人主觀上有幫助之故意。且上訴人與
    該他案被告之犯罪事實實際上並無任因果關係存在，按「犯
    罪事實應依證據認定之，無證據不得推定其犯罪事實」為刑
    事訴訟法第154條訂有明文，原審不得以推論之方式而認定
    上訴人具有幫助犯之故意主觀構成要件存在。
  (二)按刑法上之幫助犯或從犯，係指以幫助之意思，對於正犯資
    以助力，而未參與實施犯罪之行為者而言。唯上訴人於該他
    案被告之犯罪事實中縱具有幫助之範疇，亦僅屬「幫助幫助
    犯（間接幫助）」之主觀意識，由於新修正刑法第30條條文
    中並未有「幫助幫助犯」之處罰明文規定，因此有關「間接
    幫助」是否得成立幫助犯而具可罰性之課題，亦有爭論。然
    依刑法第1條之罪刑法定原則而言，既然刑罰並不處罰該犯
    罪，何以得擴張解釋幫助犯之適用範圍，應限縮其範圍，以
    維法治國之基本原則，並維護人民之基本權利，不得任意擴
    張解釋適用法律而侵害人民之權益，故上訴人主張本人既然
    對於該柯大鵬與該詐騙集團後續之聯絡行為及交易行為主為
    客觀上及主觀上之認識，即無幫助故意主觀意識存在及客觀
    上可預見之事實存在，原審不得空言上訴人主觀上即具有幫
    助意思而以該刑罰相繩。
  (三)另外，如上訴人真如原審所認：「預見一般人蒐集他人手機
    門號使用常與財產犯罪密切相關‧‧‧」但上訴人因柯大鵬
    向本人表示：「申辦月租的很不好，電話費打超過都要自已
    繳費，預付卡就很安全，不用擔心會有電話費超支的問題，
    」等語，而自信柯某乃可謂本人之利益著想認為不會發生違
    法犯紀之情事，但是實非上訴人所能預見。縱然上訴人對於
    其結果有可預見，但是，經柯大鵬及其店內人員向本人表示
    後，上訴人可確認其不可能做出危害本人之事。按「行為人
    對於構成犯罪之事實，雖預見其能發生而確信其不發生者，
    以過失論」為刑法第14條第2項所明文規定，縱該犯罪真如
    發生，而上訴人亦僅因過失行為而使之發生，而刑法第339
    條第1項普通詐欺罪需有詐欺的犯罪故意，依據刑法第12條
    第2項刑法沒有具體處罰過失犯的明文，不加以處罰，因詐
    欺幫助犯以處罰故意為原則，並沒有處罰過失犯，故上訴人
    之行為應屬於不罰之行為。
  (四)綜上而言，且並應慮及上訴人年僅20歲，目前並在學中，平
    日除上課外，因家中環境經濟不佳課業外並於美髮院學習技
    藝，以補家用，平日並無多餘之時間熟知社會之情況，不知
    人心險惡，且因涉世未深，慮事淺薄，故為不法之人士所利
    用，此一事件發生後給予上訴人莫大之啟示，日後處事將引
    以為鑑，綜上，狀請鈞院鑒核，依法將原審判決撤銷，更為
    無罪之判決，給予上訴人改進之機會，而全名節等語。
三、按刑罰之量定，固屬法院自由裁量之職權行使，但仍應審酌
    刑法第57條所列各款事由及一切情狀，為酌量輕重之標準，
    並非漫無限制；量刑輕重係屬事實審法院得依職權自由裁量
    之事項，苟已斟酌刑法第57條各款所列情狀而未逾越法定刑
    度，不得遽指為違法；且在同一犯罪事實與情節，如別無其
    他加重或減輕之原因，下級審量定之刑，亦無過重或失輕之
    不當情形，則上級審法院對下級審法院之職權行使，原則上
    應予尊重（最高法院72年度臺上字第6696號、75年度臺上字
    第7033號判例及85年度臺上字第2446號判決意旨參照）。次
    按刑法第339條第1項詐欺取財罪之法定本刑為5年以下有期
    徒刑、拘役或科或併科1000元以下罰金，原審既以被告罪證
    明確，依刑事訴訟法第449條第1項前段、第454條第2項，刑
    法第339條第1項、第30條第1項、第2項、第41條第1項前段
    ，刑法施行法第1條之1規定，予以論罪，判處被告拘役50日
    ，並諭知易科罰金之折算標準，核其認事用法並無違誤，量
    刑亦屬妥適。被告雖以上開理由請求本院撤銷原審判決，另
    為無罪判決為由，而提起本件上訴，惟其嗣後於本院審理程
    序中已對其幫助詐欺犯行坦承不諱，其上訴顯無理由，應予
    駁回。
四、惟查被告未曾因故意犯罪受有期徒刑以上刑之宣告，有臺灣
    臺中地方法院檢察署刑案資料查註紀錄表及臺灣高等法院被
    告前案紀錄表各1件在卷可按，茲念被告因一時失慮，致罹
    刑章，並衡酌被告犯後坦承犯行，且與被害人甲○○達成和
    解，而被害人亦當庭表示願意原諒被告，有本院調解結果報
    告書及99年8月19日審判筆錄各1份在卷足證，堪認具有悔意
    、犯罪後態度尚佳，被告經此偵、審程序教訓及刑之宣告，
    應能知所警惕，信無再犯之虞，本院綜合各情，認第一審簡
    易判決所宣告之刑以暫不執行為適當，併予宣告緩刑2年，
    以啟自新。再為使其於緩刑期間內，知所戒惕，避免緩刑之
    宣告遭撤銷，且導正其不依合法途徑獲取財富之心態，爰併
    依刑法第74條第1項第5款規定，宣告其於緩刑期間內，向指
    定之政府機關、政府機構、行政法人、社區或其他符合公益
    目的之機構或團體，提供40小時之義務勞務，並依刑法第93
    條第1項第2款之規定，諭知其應於緩刑期間付保護管束，期
    能使上訴人即被告於義務勞務過程及保護管束期間，確切明
    瞭其行為所造成之損害，並培養正確法治觀念。至於上訴人
    即被告究應向何政府機關、政府機構、行政法人、社區或其
    他符合公益目的之機構或團體提供義務勞務，屬執行之問題
    ，應由執行檢察官斟酌全案情節及各政府機關、政府機構、
    行政法人、社區或其他符合公益目的之機構或團體之需求，
    妥為指定，併予敘明。
據上論斷，應依刑事訴訟法第455條之1第1項、第3項、第373條
、第368條，刑法第74條第1項第1款、第2項第5款、第93條第1項
第2款，判決如主文。
本案經檢察官王淑月到庭執行職務。
中    華    民    國    99    年    8    月    31     日
                  刑事第十五庭  審判長法  官  江奇峰
                                      法  官  廖純卿
                                      法  官  林學晴
以上正本證明與原本無異
不得上訴。
                                      書記官  簡雅文
中    華    民    國    99    年    8    月     31    日

司法院資訊處製作；財團法人民間司法改革基金會備份。
